【裁判字號】    99,交抗,1950
【裁判日期】    991025
【裁判案由】    違反道路交通管理處罰條例
【裁判全文】
臺灣高等法院交通事件裁定            99年度交抗字第1950號
抗  告  人
即受處分人  甲○○
上列抗告人因違反道路交通管理處罰條例案件，不服臺灣板橋地
方法院，中華民國99年7 月16日所為裁定（99年度交聲字第1927
號），提起抗告，本院裁定如下：
    主  文
抗告駁回。
    理  由
一、原裁定以：
  (一)聲明異議意旨略以：受處分人即異議人甲○○於民國（下同
    ）99年5 月19日晚間11時50分許，在臺北縣土城市○○街25
    3 巷口為警認有拒絕接受酒精濃度測試檢試之檢定，而遭裁
    罰新臺幣（下同）6 萬元之罰鍰，以及吊銷駕駛執照，3 年
    內不得考領駕駛執照。惟原處分所為裁罰於法未合，茲分述
    如下：當天異議人在臺北縣中和市○○路○ 段確實喝了3 瓶
    瓶裝的臺灣啤酒，因已晚上10點，怕開車危險及臨檢酒測遭
    受重罰，所以有1 位住在中和且同在一起吃飯之朋友梁陳建
    勳駕駛異議人之車號4062-TH 號自用小客貨車載送異議人回
    臺北縣土城市○○街253 巷口，因異議人想吃宵夜，以及看
    看異議人所經營之水果賣得如何，乃在異議人家附近2 百公
    尺的地方即延吉街253 巷口停車。當天晚上11點左右，異議
    人到延吉街吃了臭豆腐、鹽水雞，以及看了玉李（水果）賣
    得如何，而在當天晚上11點30分左右，異議人準備上車，剛
    坐上駕駛座後尚未開車前即來了兩位警察，敲車門叫異議人
    下車並問異議人有無喝酒，異議人回答在1 個半小時以前有
    喝，但異議人家在附近，可不開車走路回去，等明天再來開
    車回去。警察聽後卻不肯，叫異議人應等候酒測，但又沒酒
    測器。等了約10分鐘，異議人並沒看見酒測器，惟警察就開
    始錄影，然後問異議人要不要測，中間異議人要求證實自己
    有去吃宵夜及看水果生意，但員警硬是不准，並抓住異議人
    雙手，最後異議人向員警說明不開車，希望把水果提回家，
    員警聽後說OK，即聯絡吊車把異議人之上開小客貨車吊走。
    過了幾天異議人收到停車場的單子，以及拒絕酒測之紅單，
    異議人實在不服。綜上所述，異議人當晚僅坐上車尚未開車
    ，而當時執勤員警要異議人接受酒測，但現場又沒有酒測器
    ，在久等之下，異議人向其說明上述情形，並沒有拒絕酒測
    之意，原處分並無根據，亦於法不合。為此，請求鈞院撤銷
    原處分云云。
  (二)原處分機關交通部公路總局臺北區監理所裁罰事實及意見略
    以：異議人於上揭時地，為臺北縣政府警察局土城分局清水
    派出所執勤員警，查獲異議人駕駛上開小客貨車因有「酒後
    駕車（拒測）」之違規行為，並填製北縣警交大字第C00000
    000 號舉發違反交通管理事件通知單（下稱本件舉發通知單
    ）予以舉發，嗣將本件舉發通知單移送本所處理。本所認違
    規屬實，遂依道路交通管理處罰條例第35條第4 項、違反道
    路交通管理事件統一裁罰基準及處理細則第41條第4 項規定
    ，填製北監自裁字第裁40-C00000000號違反道路交通管理事
    件裁決書（下稱裁決書），裁處罰鍰6 萬元、吊銷駕駛執照
    ，3 年內不得考領駕駛執照等語。
  (三)按汽車駕駛人拒絕接受酒精濃度測試之檢定者，處新臺幣6
    萬元罰鍰，並當場移置保管該汽車及吊銷該駕駛執照。汽車
    駕駛人，曾依第35條第4 項前段規定吊銷駕駛執照者，3 年
    內不得考領駕駛執照，道路交通管理處罰條例第35條第4 項
    及第67條第2 項分別定有明文。次按行為人有本條例之情形
    者，應填製舉發違反道路交通管理事件通知單，並於被通知
    人欄予以勾記，其通知聯依下列規定辦理：一、當場舉發者
    ，應填記駕駛人或行為人姓名、性別、出生年月日、地址、
    身分證統一編號及車主姓名、地址、車牌號碼、車輛種類。
    被查獲之駕駛人或行為人為受處分人時，應於填記通知單後
    將通知聯交付該駕駛人或行為人簽名或蓋章收受之；拒絕簽
    章者，仍應將通知聯交付該駕駛人或行為人收受，並記明其
    事由及交付之時間；拒絕收受者，應告知其應到案時間及處
    所，並記明事由與告知事項，視為已收受，違反道路交通管
    理事件統一裁罰基準及處理細則第11條第1 項第1 款亦定有
    明文。
  (四)經查：
  1.異議人於上揭時地為臺北縣政府警察局土城分局清水派出所
    執勤員警陳建成查獲其有駕駛上開小客貨車「酒後駕車（拒
    測）」之違規行為，並填製本件舉發通知單予以舉發，惟異
    議人拒簽、拒收，經舉發員警陳建成告知其應到案時間及處
    所，並記明事由與告知事項，嗣將舉發通知單移送聯移送原
    處分機關處理，原處分機關於調查後仍認定異議人有上揭違
    規事實，遂依法裁處異議人罰鍰6 萬元，吊銷駕駛執照，3
    年內不得考領駕駛執照乙節，為異議人及原處分機關所不爭
    執，並有本件舉發通知單及裁決書各乙份在卷可參，故此部
    分事實自堪認定。
  2.按警察對於已發生危害或依客觀合理判斷易生危害之交通工
    具，得予以攔停並採行下列措施：「一、要求駕駛人或乘客
    出示相關證件或查證其身分。二、檢查引擎、車身號碼或其
    他足資識別之特徵。三、要求駕駛人接受酒精濃度測試之檢
    定。警察因前項交通工具之駕駛人或乘客有異常舉動而合理
    懷疑其將有危害行為時，得強制其離車。有事實足認其有犯
    罪之虞者，並得檢查交通工具。警察行使職權時，應著制服
    或出示證件表明身分，並應告知事由」，警察職權行使法第
    8 條第1 項、第2 項及第4 條第1 項分別定有明文。而警察
    職權行使法第8 條規定，考其立法目的及學理通說見解，咸
    認本條規定在於補充道路交通管理處罰條例不足之處，亦即
    道路交通管理處罰條例第35條第4 、5 項雖有駕駛人拒絕酒
    測處罰之規定，但卻缺乏酒測程序之規定，是本條即有補充
    道路交通管理處罰條例不足之處，而屬於「個別臨檢」之性
    質。又查，內政部警政署下達、發布施行之取締酒後駕車程
    序及警察人員對酒後駕車當事人實施強制作為應注意事項，
    性質上屬於作業性行政規則，屬於機關內部業務處理方式，
    然因此種作業性行政規則在舉發機關實施酒測勤務上反覆適
    用之結果，往往影響人民權益甚鉅，因而產生間接法效、附
    屬效力或實質對外效力，而為行政規則外部化之現象，如舉
    發機關違背此類作業性行政規則之規定時，其後處罰機關據
    以作成之交通裁罰，便可能因其程序瑕疵情節之輕重，而產
    生可補正、得撤銷或無效之原因，如瑕疵情節已達違法時，
    自可為交通法庭所審查而得撤銷之對象。
  3.本件異議人雖矢口否認於上揭時地有何酒後駕車之行為，以
    及有何拒絕酒測之意，並以前揭情詞置辯。惟經原審傳喚本
    件舉發員警即證人陳建成於原審訊問中到庭結證稱：當天我
    們執勤一般的巡守勤務，行經延吉街時發現1 部車停在靠近
    延吉街253 巷口，因為有人報案說有1 台車停在該路口很久
    了，要我們過去盤查看看，剛好我們在那邊巡守，因此我們
    巡訪組就過去看，我遠遠看到這部車有在緩慢行駛中，準備
    左轉，我靠過去異議人旁邊時，異議人的車還在發動也還在
    駕駛中，因此我要他配合靠右停駛，他有靠右停車，後來他
    下車時我有聞到濃濃的酒味，我問他有無喝酒，他自己也承
    認，一直在求情，因為我們不是特別的勤務，因此才通知所
    內同仁拿酒測器過來，異議人因為拒絕酒測，因此我們全程
    有錄影、錄音，大約就是表示可不可以不要酒測，異議人承
    認自己有喝酒，我們有告知還是要依法告發，等了15到20分
    鐘左右，異議人還是不願意酒測，當時酒測器已經拿到現場
    了，舉發單他不願意簽收，我們有告知如果不簽收，15天內
    要到監理所或裁決所做異議的動作，但異議人還是不願意簽
    收，因此我們叫拖吊場過來移置保管，當時我們身穿制服。
    異議人並沒有出示證件，只有出示1 張他的名片給我們，但
    自稱車子是他所有，因此我們查證車籍資料確認是異議人本
    人沒錯，且也有照片顯示無誤等語（見原審卷99年7 月7 日
    訊問筆錄第213 頁）；另一於事發現場處理之員警即證人莊
    嘉傑於原審訊問時亦證述：「我們要異議人出示證件，後來
    就聞到異議人身上有酒味，當時異議人也願意配合，但因為
    我們巡邏勤務不會帶酒測器，於是我們聯絡所內同事幫忙拿
    過來，然後拿過來後，異議人一開始願意配合，後來不願意
    配合，我們後來也有錄音錄影，但因為後來我們所內調動，
    資料已經刪除」等語；又另一經通知攜帶酒測器至事發現場
    之員警即證人李謙政於原審訊問時亦證述：「我當時接獲同
    事無線電說要支援酒測器，我就從派出所開車送酒測器過去
    ，我到現場時，有看到異議人有酒醉的情形，身上有酒味我
    也有聞到，因為當時無線電說有違停，因此民眾報案。我到
    現場時異議人已經下車。我拿酒測器過去後，舉發通知單當
    時還沒開。有請異議人配合酒測，但是他不願意配合，僵持
    了快半個小時，後來就由陳建成開單。我是一個人開警車，
    我到了之後，就拿酒測器下車，而且也有讓異議人看到。我
    拿酒測器給陳建成，我自己也有在旁邊戒護，當時莊嘉傑是
    作錄影蒐證的工作。叫吊車來我也有在現場，並請異議人把
    重要的東西拿下來」等語（見原審卷99年7 月14日訊問筆錄
    第214 頁）。再依證人李謙政所庭呈附卷之該所當日勤務分
    配表及工作紀錄簿所載，確實有紀錄「至延吉街253 巷口處
    理車輛違停，到場發現駕駛酒後駕車，依法告發，車主：甲
    ○○，Ｚ000000000，520825，4062 -TH」等語，亦與證人陳
    建成、莊嘉傑及李謙政前開所述大致相符。是衡以證人陳建
    成、莊嘉傑於事發當時均係臺北縣政府警察局土城分局金城
    派出所之員警，證人李謙政於事發當時係臺北縣政府警察局
    土城分局清水派出所之員警，而證人陳建成、莊嘉傑於該時
    又係職司巡邏勤務，渠等3 人與異議人間素昧謀面又無怨懟
    ，實無甘冒刑法上刑度為7 年以下有期徒刑之偽證罪責，故
    為編織不實舉發之原因及理由存在。且考量交通違規行為又
    多屬迅速、稍縱即逝及不可回復等特性，舉發機關或原處分
    機關若能提出更多之法定證據方法，例如人證、書證、物證
    等證據資料以供司法審查之交通法庭加以判斷該交通違規行
    為之存否，自屬允當，惟若因前述交通違規行為特性而無法
    提供更多相關之書證、物證時，則舉發員警於司法審查之訴
    訟程序上立於證人之地位而證述其當時親身目擊及見聞之交
    通違規行為經過，亦屬於法定證據方法之一之人證證述，於
    法亦不有違，至於舉發員警立於證人之地位所為之證述是否
    可採，此乃交通法庭依經驗及論理法則判斷其證明力為何而
    得否採擇之心證層次，斷不可以舉發員警作為證人之所述，
    因不可能反於其先前所為舉發或遽謂其有績效壓力或獎金激
    勵而認均不可採，並進而全盤否定其立於證人地位所為之陳
    述。是本件中之警方於事發現場錄影蒐證內容雖已因該轄區
    之職務異動而不慎從儲存之電腦硬碟中遭刪除，惟綜合證人
    陳建成、莊嘉傑、李謙政前開所述既與上述當日勤務分配表
    及工作紀錄簿所載內容大致相符，且渠等3 人前開所述又無
    任何誣攀異議人或其他顯不可信之情事，當可認證人陳建成
    、莊嘉傑、李謙政前開證述，均屬可採。準此以觀，證人陳
    建成確實接獲通知因民眾報案於事發時地有車輛違停之違規
    情事而前往該事發現場處理，而發現異議人之上開小客貨車
    緩慢行駛中，故上前敲窗攔查，並身著警察制服表明身分，
    又親聞異議人身上有濃濃酒味，而客觀合理判斷該車駕駛人
    即異議人有酒後駕車徵兆，易生危害，遂告知該車駕駛人即
    異議人有關警方合理懷疑其有酒後駕車事由，請其出示證件
    查證身分，要求異議人接受酒測檢定，並通知附近清水派出
    所執勤員警即證人李謙政驅車攜帶酒測器前來，同時另一員
    警即證人莊嘉傑亦進行錄影蒐證，惟異議人始終藉詞推託而
    不願接受酒測檢定，故才對異議人告知拒絕接受酒測檢定之
    處罰規定，並製單舉發其有「酒後駕車（拒測）」之違規行
    為，又因異議人拒絕簽收舉發通知單，故證人陳建成乃告知
    其應到案時間及處所，又於本件舉發通知單記明事由及告知
    事項，是警方及證人陳建成、莊嘉傑、李謙政等人上述作為
    顯然均合於警察職權行使法第8 條第1 項、第2 項及第4 條
    第1 項、取締酒後駕車程序中有關「合理判斷有酒後駕車徵
    兆」及告知「施測酒精濃度流程及應注意事項」與「駕駛人
    拒測（錄音或錄影）處理程序」、警察人員對酒後駕車當事
    人實施強制作為應注意事項中有關「汽車駕駛人拒絕接受酒
    精濃度檢測」之酒後駕車未肇事之「表明身分、告知事由」
    、「指導、勸導與警告」、「製單舉發」等執行要領及違反
    道路交通管理事件統一裁罰基準及處理細則第11條第1 項第
    1 款「違規行為人拒絕簽受舉發通知單」之相關規定，該等
    作為自均屬合法而無不當之情事。是異議人前揭所辯：其僅
    坐上車尚未開車，而當時執勤員警要異議人接受酒測，但現
    場又沒有酒測器，在久等之下，異議人向警方說明上述有去
    吃宵夜及看水果生意等情形，並沒有拒絕酒測之意云云，均
    屬事後空言避就推諉圖卸之詞，不足採信。至證人莊嘉傑因
    非本件製單舉發之員警，故對於事發當時係騎車或開車前往
    現場處理以及異議人車輛該時有無行進等節印象不深（見原
    審卷99年7 月14日訊問筆錄第213 頁），惟此可認係因其個
    人未主事且未留意本件舉發之經過，故印象隨時間經過而記
    憶有所模糊，惟另一證人陳建成既係本件舉發之主事員警，
    且亦深切留意本件舉發之經過，已如其所述如上，是原審認
    此部分當以證人陳建成所述為據，附予敘明。
  (五)綜上所述，堪認異議人前揭所辯，當屬事後推諉卸責之詞，
    並不可採。從而，本件異議人「酒後駕車（拒測）」之違規
    事證已然明確，如前所述。是以本件異議人「酒後駕車（拒
    測）」之違規事實既可認定，則原處分機關依道路交通管理
    處罰條例第35條第4 項、第67條第2 項規定，裁處異議人罰
    鍰六萬元，吊銷駕駛執照，3 年內不得考領駕駛執照一節，
    核無違誤。是異議人之聲明異議為無理由，應予駁回。
二、經核原裁定認事用法，洵無違誤。抗告人即受處分人提起抗
    告，猶執前詞，以：(一)原裁定所根據之3 位證人均屬處理之
    當事人，其證詞不具證據能力，亦無證明力。(二)按違章事實
    應依證據認定，無證據不得推定違章事實，為法律所規定之
    基本證據法則。本件除上開3 位處理員警之陳述外，如抗告
    人確有所稱之違章事實，應尚有現場之錄音及錄影及現場旁
    觀路人可證，但原處分機關未能舉證。足證無所謂之違章事
    實。(三)當天抗告人在中和市○○路○ 段確實喝了大約3 瓶瓶
    裝的台灣啤酒，因已晚上10點了，怕開車危險及臨檢酒測遭
    受重罰，所以1 位住在中和一起吃飯之友人陳建勳駕駛抗告
    人車輛，載抗告人回土城延吉街253 號巷口，因抗告人想吃
    宵夜，及看看所經售之水果銷售如何，乃在抗告人住家附近
    2 百公尺處即延吉街253 巷口停車。(四)當晚23時左右，抗告
    人到土城延吉街，吃了臭豆腐、鹽水雞，及看玉李（水果）
    賣得如何，而在23時30分左右，抗告人準備上車，剛坐上駕
    駛座後尚未開車即來了2 位警察，把抗告人敲門下車問有無
    喝酒，抗告人回答：在1 小時半前有喝，但抗告人家在附近
    ，抗告人可不開車走路回去，等明天再來開車回去等語，警
    察聽後卻不肯，叫抗告人應等候酒測，但又沒有酒測機器。
    (五)等了約10分鐘，抗告人並沒看酒測器，惟警察就開始錄影
    ，然後問抗告人要不要測，中間抗告人要求證實自己有去吃
    宵夜及看水果生意，但警員硬是不准，並抓住抗告人雙手。
    最後抗告人向警方說明不開車，希望把水果提回家。警員聽
    後說OK，即連絡吊車把抗告人的車子吊走，過幾天抗告人收
    到停車場的單子，及拒絕酒測罰單，抗告人實在不服氣。(六)
    抗告人當晚僅坐上車尚未開車，而當時僅值勤員警要抗告人
    接受酒測，但現場又沒有酒測器，在久等之下，抗告人向其
    說明上開情形，並沒有拒絕酒測之意，證人陳建成、莊嘉傑
    既稱全程有錄影、錄音，其目的當然是為留存證據，於事件
    未處理終結前，自應保存，其證稱未予保存，顯違一般經驗
    法則，而且上開證人3 人所述過程亦不一致，足證其所述非
    實。原處分沒有根據，亦於法不合，原裁定亦有違誤，爰請
    撤銷云云。查：抗告人雖辯稱警員於原審之證詞無證據能力
    ，惟按交通員警製單舉發違反道路交通管理處罰條例所列之
    違規事實，本質上為行政處分，係公務員基於職務上權力，
    依法就特定之具體事件所為具公法上效果之單方行政行為，
    基於公務員為公法上行為具有公信力之原則，該行政行為當
    可被推定為真正，其據以依法處分之事實認定亦為正確無誤
    ，此公信原則，乃立法者賦予行政機關制定違反道路交通事
    件統一裁罰標準及處理細則，使執勤警員得當機處分，以維
    護交通秩序、安全之行政目的。而道路交通管理處罰條例科
    處行政罰事件，依據公法爭議之舉證責任分配法則，固應先
    由行政機關就其業已履踐相關正當法律程序，以及人民應受
    處罰之客觀違反法令行為，負證明之責，受處罰人就行政機
    關已為相當證明之前開事項，若主張欠缺主觀歸責條件或為
    其他抗辯，亦須就其所辯提出反證。惟行政機關對於前開應
    為舉證事項，並非不得以執行查察取締勤務人員，依據調查
    人證之程序，使就親歷事實提供不可替代之證明方法。異議
    人就該證人所述見聞經過之真實性倘有質疑，除依法定交互
    詢問程序加以檢驗外，亦不得僅因證人之個人身分、地位或
    與當事人之關係而謂其不得作證，或憑己意指為必須代以其
    他特定之證據方法，此在證人業已具結願依偽證罰則擔保證
    言可信之場合，尤屬當然。本件員警陳建成、莊嘉傑係因接
    獲因民眾報案於事發地有車輛違停之違規情事而前往處裡，
    其等於上開時地時，見抗告人之駕車緩慢行駛中，並親聞抗
    告人身上有濃濃酒味，嗣警員李謙政驅車攜帶測酒器前來現
    場，抗告人始終藉詞不願意接受酒測檢定等情，已據證人即
    員警陳建成、莊嘉傑、李謙政於原審結證證述明確在卷，該
    證人係偶然因執行勤務而舉發本案，與抗告人並無宿怨，當
    無甘冒觸犯偽證罪責，蓄意構詞誣陷之理，況其等所證述核
    與李謙政所庭呈附卷之該所當日勤務分配表及工作紀錄簿所
    載內容相符，且於本件卷存證據資料內並無任何積極證據足
    以證明證人上開證詞係屬虛偽，亦無足以令人顯信證人之證
    述為不可採之品性證據存在，自亦不得僅以證人係本件開單
    告發異議人之員警而抹煞其在訴訟上所具有之原證人資格，
    因此其等到庭在原審於具結後以言詞供述抗告人有前開違規
    事實，已足擔保其真實性及憑信性，且依其所述內容，極為
    具體明確，自可採信。縱本件事發現場錄影蒐證內容不慎已
    遭刪除，亦不因此即得遽認證人陳建成、莊嘉傑、李謙政所
    述虛枉。綜上，抗告人確有本件違規行為，其所辯僅剛坐上
    車尚未駕駛車輛，亦未拒絕警員酒測云云，自不足採，本件
    抗告為無理由，應予駁回。
據上論結，應依道路交通案件處理辦法第26條，刑事訴訟法第41
2 條，裁定如主文。
中    華    民    國    99    年    10    月    25    日
            刑事第十四庭  審判長法  官  陳志洋
                                法  官  遲中慧
                                法  官  謝靜慧
以上正本證明與原本無異。
不得再抗告。
                                書記官  陳泰寧
中    華    民    國    99    年    10    月    27    日

司法院資訊處製作；財團法人民間司法改革基金會備份。
